臺灣臺中地方法院民事判決　九十三年度訴字第一五二號
　　原　　　告　甲○○
　　訴訟代理人　張復禮
　　被　　　告　乙○○
　　訴訟代理人　柳正村　律師
右當事人間請求容忍設定地上權登記事件，經於民國九十三年九月二日言詞辯論終結
，本院判決如左：
    主      文
原告之訴及假執行之聲請均駁回。
訴訟費用由原告負擔。
    事實及理由
壹、原告方面：
  一、聲明：被告應容忍原告辦理坐落臺中縣東勢鎮○○段五六○地號土地如附圖所
      示位置之地上權登記；並願供擔保，請准宣告假執行。
  二、陳述：
      （一）原告就系爭土地已有連續五十年以上行使地上權之意思而占有之事實：
            １、按坐落臺中縣東勢鎮○○段五六○地號土地（八十七年重測前為東
                勢段石角小段三六八地號，下稱系爭土地）現登記為被告乙○○所
                有。惟自民國三十八年間起，原告及妻陳阿佐即於系爭土地上建屋
                居住（門牌號碼原為東勢鎮○○里○鄰○○街西盛巷三十號，現改
                為東勢鎮○○里○鄰○○路中和巷四十八弄二十一號），有三十八
                年十二月三十一日地政機關收件之「臺灣省土地關係人繳驗憑證申
                報書」可查。原告之岳家與地主「祭祀公業傅盛康公」之管理人賴
                阿森之母，原同住於系爭土地上，原告夫婦當時原無所有或占有之
                意思，嗣後賴阿森母子相繼過世，賴阿森之螟伶子賴文秀則離鄉他
                去，下落不明，是地主「祭祀公業傅盛康公」之派下關係人等均不
                知去向。三十八年間主管機關辦理土地總登記，經地政機關通知後
                ，原告之妻陳阿佐始以「地上權人」之地位，代理地主「祭祀公業
                傅盛康公」補報土地總登記手續，嗣並居住使用迄今，且於屋旁植
                有林木。另依卷附地價稅及房屋稅之記載，及申報書「備註欄」內
                明白註記「權利關係人（即代理業主補辦土地總登記申報之陳阿佐
                ）於該地內建設房屋有地上權之權利」意旨，更足證原告係以在他
                人土地上有建築物、或其他工作物，或竹木為目的而使用系爭土地
                。
            ２、東勢地政事務所依據相關法規，層層審核原告是否符合「時效取得
                地上權」要件，甚為審慎，並待確定法定要件全部符合過關後，始
                依法公告徵求異議，並書面通知現地主（即被告乙○○），此攸關
                「連續五十年以上以行使地上權之意思占有之事實」已毋庸置疑。
      （二）原告就系爭土地主張占有並取得地上權之訴，依「時效取得地上權登記
            審查要點」第十條規定：「占有人具備地上權取得時效要件後，於申請
            取得地上權登記時，不因占有土地所有權今之移轉或限制登記而受影響
            。」因此，原告占有系爭土地，自三十八年起至八十七年被告以地主身
            分出面為止，約有四十八年之時間，未見被告之父或被告有任何異議，
            原告顯然亦具有「和平」占有要件，地主從未主張排除危害，致原告占
            有完成法定時效，依民法第七百七十二條準用同法第七百六十九條及第
            七百七十條之規定。是原告先承受被告前手地主時期已行使地上權意思
            之利益，就系爭土地和平、繼續占有五十年以上，已具備地上權時效取
            得之要件，再次申明。
      （三）原告已具備時效取得地上權要件，得向地政機關申請登記為地上權人，
            被告應容忍原告為地上權登記：
            １、原告申請時效取得地上權登記，竟遭被告向該管地政事務所異議阻
                止，經該所函請縣府主持調處後，調處失敗，再經臺中縣政府以九
                十二年十二月三十一日府地籍字第○九二○三三一八八二號函覆「
                暫不處理本案」。
            ２、最高法院七十七年臺上字第二二七九號民事判決意旨「占有人對土
                地所有人提起訴訟，即應請求該所有人容忍其辨理地上權登記，以
                排除土地所有人之異議，使登記程序之障礙除去。此容忍之義務為
                不作為義務，因占有人行使地上權登記請求權而發生。」，另最高
                法院八十三年臺上字第三二五二號判例亦指出「占有他人之土地，
                依民法第七百七十二條準用同法第七百六十九條、第七百七十條規
                定，主張依時效取得地上權者，土地所有人固不負同意占有人登記
                為地上權人之義務。然占有人若依土地登記規則（修正前）第一百
                十三條規定，由其一方申請登記為地上權人，經登記機關受理，在
                公告期聞，土地所有人提出異議者，登記機關應依土地法第五十九
                條第二項予以調處，不服調處者，應於接到調處通知後十五日內向
                司法機關訴請處理。調處結果，若對占有人不利，占有人對土地所
                有人提起之訴訟，即得請求該所有人容忍其辦理地上權登記，以排
                除土地所有今之異議，使登記程序之障礙除去，俾完成地上權登記
                。」。今原告行使地上權登記請求權，竟遭被告異議阻止，原告依
                法自得請求被告容忍原告辦理地上權登記。
      （四）原告世居、設籍立戶及建屋於系爭土地上五十餘年，從未有他遷情事，
            且已補正占有土地之四鄰證明書，雖原告於被告訴請原告拆屋還地之訴
            訟中曾為原告係「祭祀公業傅盛康公」派下員之抗辯，然此僅係原告推
            測之詞而為該事件之抗辯，目的係為免除拆屋還地之患，而基於人類保
            護自我生存權所為，況原告除系爭土地外，別無立足安家之地，並為低
            收入戶，月領老人年金三千元，如認占有為非善意且有過失，將危及原
            告生存空間，不亦悽慘。原告既已完成地上權登記一切法定要件及時效
            ，為此爰訴請判決如聲明之所請。
  三、證據：提出門牌證明書一份、土地關係人繳驗憑證申報書一份、補報總登記理
      由書、保證書及戶政所公函各一份、三次設籍之戶籍謄本各一份、四鄰證明書
      及附件六張、縣府公函及附件二張、地上權登記審查要點法規一份、訴訟書狀
      範例節本一份、訴訟標的價值計算用途之準備書狀節本一份、系爭土地複丈結
      果通知書暨成果圖各一份、戶籍謄本一份、民事判決一份、刑事判決節本一份
      、臺灣高等法院臺中分院刑事判決節本一份、臺中高等行政法院判決節本一份
      、地上權登記證件合釘本一冊等為證。
貳、被告方面：
  一、聲明：原告之訴及假執行之聲請均駁回。
  二、陳述：依民法第七百七十二條準用民法第七百七十條規定，時效取得地上權登
      記，須以「行使地上權之意思」占有他人之土地為前提要件。查原告於臺中高
      等行政法院九十二年度訴更一字第一三號土地登記事件起訴意旨中自稱：其為
      臺中縣東勢鎮祭祀公業傅盛康公原管理人，執掌祭祀、管理事宜數十年，持有
      原發公業土地所有權狀，並以管理人名義繳稅、居住、管理公業土地亦數十年
      。另於鈞院八十八年度自字第五二一號、臺灣高等法院臺中分院八十九年度上
      訴字第六五號刑事自訴被告偽造文書案件中，自訴略稱：其（自訴人）世代居
      住於公業土地上，並管理公業土地使祖先香火得以延續，應為派下員。再參諸
      卷附八十八年元月四日申請書、地價稅繳款書、原告所發八十八年一月十四日
      存證信函、八十九年八月八日訴願書、鈞院八十八年度訴字第一三一號民事拆
      屋還地訴訟中八十八年元月三十一日準備書狀、八十八年三月十一日準備續狀
      、八十八年六月廿四日答辯及反訴狀中，原告均一再以其為祭祀公業傅盛康公
      之派下員，並為公業之管理人自居，則其顯非以行使地上權之意思而占有他人
      之土地。甚且原告於鈞院九十三年九月二日庭提之準備書二狀第貳頁倒數第二
      行及第參頁第一行中載明：「民國三十八年十二月三十一日前，原告岳家一家
      人與原任管理人賴阿森之母同住於系爭土地之上（即原告夫婦當時確無所有或
      占有之意思），嗣後賴阿森母子相繼過世，兼之（賴阿森之螟伶子）賴文秀離
      鄉背井外出創業下落不明．．．上開三件新事實產生後，原告夫婦變為以所有
      之意思而占有．．．」，足證原告占有系爭土地乃係本於「所有」之意思而為
      ，並非以「行使地上權」之意思而為占有。是原告所為時效取得地上權之主張
      ，自非可採，其訴請被告應容忍原告辦理系爭土地上如附圖所示位置之地上權
      登記，應予駁回。
  三、證據：提出相關訴訟判決、書狀節本、申請書、訴願書等為證（均為影本）。
、本院依職權調取本院八十八年度自字第五二一號刑事卷（含上訴卷）、八十八年
    度訴字第一三一號民事拆屋還地事件卷宗到院參辦。
肆、得心證之理由：
  一、按占有他人之土地，依民法第七百七十二條準用第七百六十九條、第七百七十
      條規定主張依時效取得地上權者，土地所有人固不負擔同意占有人登記為地上
      權人之義務。然占有人若依土地登記規則第一百十三條規定，由其一方申請登
      記為地上權人，經登記機關受理，在公告期間，土地所有人提出異議者，登記
      機關應依土地法第五十九條第二項規定予以調處；不服調處者，應於接到調處
      通知後十五日內向司法機關訴請處理。調處結果，若對占有人不利，占有人對
      土地所有人提起之訴訟，即得請求該所有人容忍其辦理地上權登記，以排除土
      地所有人之異議，使登記程序之障礙除去，俾完成地上權登記。固有最高法院
      八十三年台上字第三二五二號判例可參。惟地上權為一種物權，主張取得時效
      之第一要件須為以行使地上權之意思而占有，非基於行使地上權之意思，嗣後
      亦非有民法第九百四十五條所定變為以地上權之意思而占有，自不能本於民法
      第七百七十二條準用同法第七百六十九條之規定，請求登記為地上權人。最高
      法院亦著有六十四年台上字第二五五二號判例可資依循。是主張因時效取得地
      上權者，須「以行使地上權之意思」而占有他人之土地，經過一定之期間，始
      得請求登記為地上權人。另占有人在他人土地上有建築物或其他工作物或竹木
      之原因，或係本於所有權之意思，或係基於無權占有之意思，或基於越界建築
      使用，或界址不明致誤認他人土地為自己所有，或因不知為他人土地而誤為占
      有使用，或基於借用之意思，不一而足，非必皆以行使地上權之意思而占有，
      尚不能僅以占有人在他人土地上有建築物或其他工作物或竹木之客觀事實，即
      認占有人主觀上係基於行使地上權之意思而占有。此項意思依民法第九百四十
      四條第一項之規定既不在推定之列，自須由占有人負證明之責。
  二、經查，臺中縣東勢鎮○○段五六○地號系爭土地，原係傅盛康公祭祀公業所有
      ，於三十九年七月二十九日地籍總登記時，登記管理人為賴阿森。被告與其弟
      賴連財於八十七年三月二日，以該二人為上開公業之派下員書立推舉書、公業
      傅盛康公沿革、派下全員系統表、派下全員名冊、財產清冊、管理暨組織規約
      等資料，向臺中縣東勢鎮公所申請派下全員證明，並選任被告為管理人，經東
      勢鎮公所核定公告，兩個月期滿無人提出異議而由東勢鎮公所於八十七年六月
      三十日以八七東鎮民字第一○四○四號發給證明書。嗣於八十七年八月十三日
      ，被告以祭祀公業派下員全體決議申請解散該祭祀公業獲准後，將上開土地登
      記為被告與賴連財共有，再於八十七年十一月三日以買賣為由，移轉登記為被
      告單獨所有之事實，有土地謄本、派下員推舉書、公業傅盛康公沿革、派下全
      員系統表、派下全員名冊、財產清冊、管理暨組織規約、戶籍謄本、東勢鎮公
      所證明書、函文等影本附於本院八十八年度訴字第一三一號民事拆屋還地事件
      卷內可憑，核屬實在。原告雖據提出門牌證明書、土地關係人繳驗憑證申報書
      、補報總登記理由書、保證書、戶籍謄本、四鄰證明書及地上權登記證件合釘
      本一冊等證物，供為其係以在他人土地上有建築物或其他工作物或竹木之意思
      而占有系爭土地。惟查：
      １、原告前於臺中高等行政法院九十年度訴字第六五七號、九十二年度訴更一
          字第一三號土地登記行政爭訟程序中自稱其為臺中縣東勢鎮祭祀公業傅盛
          康公原管理人，執掌祭祀、管理事宜數十年，持有原發公業土地所有權狀
          ，並以管理人名義繳稅、居住、管理公業土地亦數十年；另於本院八十八
          年度自字第五二一號、臺灣高等法院臺中分院八十九年度上訴字第六五號
          刑事自訴被告偽造文書案件中，亦多次具狀表示其世代居住於公業土地上
          ，並管理公業土地使祖先香火得以延續，為派下員，並以管理人身分繳納
          地價稅等語，有各該判決可參。
      ２、再參諸卷附原告八十八年元月四日提交東勢鎮公所之申請書、地價稅繳款
          書、原告所發八十八年一月十四日存證信函、八十九年八月八日訴願書、
          本院八十八年度訴字第一三一號民事拆屋還地訴訟中八十八年元月三十一
          日準備書狀、八十八年三月十一日準備續狀、八十八年三月十六日言詞辯
          論筆錄及八十八年六月廿四日答辯及反訴狀之記載，原告自始均係以其為
          祭祀公業傅盛康公之派下員，並為公業之管理人自居，更對被告提起反訴
          請求確認其為祭祀公業傅盛康公派下員。有各該判決、書狀及文件在卷可
          參。由原告在上開訴訟中所為主張觀之，其顯係以共有人及管理人之主觀
          意思占有系爭土地，而非以行使地上權之意思而占有他人之土地。
      ３、末查，原告於本院九十三年九月二日審理中當庭所提出之準備書二狀第貳
          頁倒數第二行及第參頁第一行中更載明：「民國三十八年十二月三十一日
          前，原告岳家一家人與原任管理人賴阿森之母同住於系爭土地之上（即原
          告夫婦當時確無所有或占有之意思），嗣後賴阿森母子相繼過世，兼之（
          賴阿森之螟伶子）賴文秀離鄉背井外出創業下落不明．．．上開三件新事
          實產生後，原告夫婦變為以所有之意思而占有．．．」。足證原告占有系
          爭土地確係本於為自己之「所有」之意思而為占有之實施，並非以「行使
          地上權」之意思而為占有。其於本院審理中一反先前所為主張及抗辯，而
          聲稱當時是本於「推測」始為其係派下員及管理人之表示云云，尚非可採
          。
伍、綜上所述，原告既係本於其為祭祀公業傅盛康公「派下員」及「管理人」雙重身
    分之主觀意思，而以「所有」之意思占有系爭土地，而非以「行使地上權」之意
    思而為占有系爭土地，核與時效取得地上權之要件不符，則其訴請被告應容忍其
    告辦理系爭土地上如附圖所示位置之地上權登記，為無理由，應予駁回。又原告
    之訴既經駁回，其假執行之聲請，因訴之駁回而失所依據，應併予駁回。
陸、本件事證已臻明確，兩造其餘攻擊防禦方法與舉證，核與判決結果無影響，爰不
    逐一論述，附此敘明。
柒、據上論結，原告之訴為無理由，依民事訴訟法第七十八條，判決如主文。
中　　　華　　　民　　　國　　九十三　　年　　　九　　　月　　 十六 　　日
                                臺灣臺中地方法院民事第三庭
~B法　　　官　林宗成
右為正本係照原本作成
如不服本判決，應於判決送達後二十日內，向本院提出上訴狀。
中　　　華　　　民　　　國　　九十三　　年　　　九　　　月　　 十六 　　日
~B法院書記官　魏宏銘
